臺灣高雄地方法院刑事判決　　　　　　　　　　　　　　九十年度訴緝字第七三號
　　公訴人　臺灣高雄地方法院檢察署檢察官
　　被　告　丙○○
　　選　任　蔡鍚欽
　　辯護人　蔡鍚坤
　　　　　　王參和律師
右列被告因偽造有價證券案件，經檢察官提起公訴（八十七年度偵字第一０五三二號
），本院判決如左：
    主  文
丙○○連續意圖供行使之用，而偽造有價證券，處有期徒刑參年貳月。
如附表所示之本票五紙，均沒收之。
    事  實
一、丙○○於民國八十五年六月五日，在其位在高雄縣仁武鄉之公司，自任會首，邀
    集丑○○、辛○○、丁○○、子○○、寅○○、癸○○、陳春導等多人，招攬每
    會每月新臺幣（下同）三萬元（起訴書誤載為一萬元）之互助會一起，採內標方
    式，即已得標之死會會員每月應繳前揭固定金額，活會會員則繳交扣除當月得標
    利息後之餘額，會首連同會員共計三十一會，約定於每月五日在上址開標，會期
    至八十七年十二月五日止。詎丙○○竟意圖為自己不法之所有，基於概括之犯意
    ，連續於附表所示時間，分別以如附表所示之方式，乘如附表所示之活會會員未
    參與投標之際，連續冒用如附表所示之活會會員名義共計三次標取會款，再意圖
    供行使之用，分別持其於當次投標前委請高雄市三民區某不知情刻印店偽刻之如
    附表所示印章，連續冒用如附表所示之活會會員名義，共計簽發本票五紙予如附
    表所示之活會會員，致使該互助會全部活會會員陷於錯誤而交付會款，共計詐得
    會款一百七十一萬二千五百元。嗣於八十六年六月間，丙○○片面宣佈止會，丑
    ○○等人始查知上情。
二、案經寅○○、癸○○、陳春導訴由臺灣高雄地方法院檢察署檢察官偵查起訴。
    理  由
一、訊據被告丙○○固不否認確曾以證人丑○○、辛○○、丁○○等三人之名義，於
    附表所示時間，以如附表所示之方式、標息標得會款，復以如附表所示之方式簽
    發如附表所示之本票予告訴人癸○○、陳春導等情，惟矢口否認有何偽造有價證
    券、偽造文書及詐欺取財犯行，辯稱：丑○○、辛○○、丁○○、子○○等四會
    均是丑○○出面處理，八十五年十一月第六會後，丑○○主動向伊表要將前開四
    會轉讓給伊，所以伊開了一張七十二萬的本票，返還丑○○等人先前所交的會款
    ，之後才以丑○○、辛○○、丁○○三人之名義分別標取會款，庚○○及林美苓
    均知情等云云。
二、經查：本件被告如何冒用證人丑○○、辛○○、丁○○等三人之名義，於附表所
    示時間，以如附表所示之方式、標息標得會款，復以如附表所示之方式，冒證人
    丑○○、辛○○、丁○○等三人之名義簽發如附表所示之本票予告訴人癸○○、
    陳春導等情，業據告訴人寅○○、癸○○之代理人即其妻壬○○○、陳春導之代
    理人即己○○○迭於偵查及本院審理時指訴詳盡，核與證人丑○○、辛○○所證
    述之情節大致相符，並有互助會單影本及如附表所示之本票影本五紙在卷可稽，
    被告雖以前揭情詞置，惟：
  (一)被告以證人丑○○、辛○○、丁○○三人名義簽發之本票，其上發票人住址一欄
    所填之住址，與證人丑○○、辛○○、丁○○三人之住居所全然無涉，而係分別
    為被告自己及其不詳姓名之朋友住處等情，業據證人丑○○、辛○○到庭證述明
    確，亦為被告自承屬實，又其中關於丁○○之住址，在交付告訴人癸○○之本票
    上係記載「高雄市○○○路一０三巷一弄三之三號」，在交付告訴人戊○○之本
    票則記載為「高雄市○○○路一三三巷一弄三號」，二者亦不相同，倘證人丑○○確有將前揭如附表所示之互助會轉讓予被告，何以被告需自行刻印章簽發本票
    ，並偽填他人之住處於其上，且同一人之住處前後竟記載錯誤？
  (二)證人丑○○到庭證稱：子○○是我妹妹、丁○○是我先生、辛○○是我朋友，三
    人的會都是我在處理，連我在內，每人參加一會，共參加四會，因為被告欠我六
    百八十萬元，所以八十六年四月十七日被告主動找我商量，答應其中二百四十一
    萬四千元以互助會方式償還，從八十六年五月至八月要幫我把會標到，死會會款
    則由被告代為繳納，後來八十六年五月十日被告拿了一張六十六萬二千八百元的
    支票給我，說是該月會款，但被告隨即倒會，倒會後我才發現其他三會都已經被
    他標走了等語（見九十年十月十九日訊問筆錄），並提出被告所書立之切結書一
    紙、書函一紙及上有記載七至十一會標息之互助會單一紙在卷為憑，對此，被告
    雖不否認前揭切結書及書函一紙確係其書立，並另提出計算式一紙，辯稱：二百
    四十一萬四千元中，含證人丑○○將八十六年五月至七月的三會讓給伊，每個月
    標息暫定為七千元，所以此部分有二百三十四萬三千元云云（見本院九十年十二
    月十四日訊問筆錄），惟前揭被告所書立之切結書上清楚載明「本人丙○○欠新
    臺幣六百八十萬元正，以互助會付款方式付二百四十一萬四千元正，從八十六年
    五月份到八月份止」，而與被告辯稱證二百四十一萬元中僅含證人讓與的三個會
    一節不相符合，且被告既稱證人丑○○於八十五年十一月第六會已將四個會轉讓
    給伊，其亦於八十五年十二月至八十六年二月，已分別以證人丑○○、辛○○及
    丁○○三人名義標取會款，則證人丑○○顯不可能於八十六年四月十七日又再度
    讓與相同的三個會給被告，加以證人丑○○部分確有四個會，則被告前揭辯詞，
    自難予採信，證人丑○○之指訴應足信為真實。
  (三)被告雖辯稱證人庚○○及林美苓均知悉證人丑○○有將四個會讓予伊，惟庚○○
    始終未能到庭應訊，而林美苓則證稱係聽被告自己轉述的等語（見本院九十年八
    月十日訊問筆錄），則此部分顯不足做為對其有利之認定，應堪認定。是本件事
    證至此已臻明確，被告犯行洵堪認定，應依法加以論科。
三、按民間互助會之會員於空白紙上書寫競標會員名稱及一定之金額，出示以競標，
    依我國民間互助會之習慣，即表示該會員欲以該金額為利息競標，該「標單」依
    刑法第二百二十條第一項，應以文書論。被告丙○○偽造標單並持之行使，核其
    所為，係犯刑法第二百十六條、第二百二十條第一項、第二百十條之行使偽造私
    文書罪。其偽造私文書之低度行為為行使偽造私文書之高度行為所吸收，不另論
    罪。又其以前開冒標之方法向活會會員詐取會款，另犯同法第三百三十九條第一
    項之詐欺取財罪，其一個冒標行為，同時詐騙數活會會員，侵害數法益，係想像
    競合犯，應從一詐欺取財罪處斷。再被告利用不知情刻印店偽刻丑○○、辛○○
    及丁○○之印章各一枚，並利用該三枚偽刻之印章偽簽有價證券本票共五紙再持
    之行使，其偽刻印章之行為，應為偽造有價證券行為之階段行為，行使偽造有價
    證券為偽造有價證券之低度行為，為偽造之高度行為吸收，均不另論罪。被告先
    後多次行使偽造私文書、詐騙活會會員及偽造有價證券犯行，其時間緊接，犯罪
    構成要件相同，顯係基於概括之犯意反覆為之，均為連續犯，應均依連續犯之規
    定論以一罪，並加重其刑。其所犯上開連續行使偽造私文書、連續詐欺取財，及
    連續偽造有價證券三罪間，有方法結果之牽連關係，應依牽連犯之規定，從一重
    之連續偽造有價證券罪處斷。公訴人雖未論及連續行使偽造私文書部分，惟該部
    分與已起訴之偽造有價證券部分，有裁判上一罪之相牽連關係，已如前述，自為
    起訴效力所及，而得由本院併予審理，併予敘明。爰審酌被告之犯罪動機、目的
    、手段及其生活狀況、品行、智識程度，其於本院審理時，一再飾詞卸責，否認
    犯行，暨其詐得金額非微，且尚未與告訴人及證人等人達成和解，僅返還小部分
    款項予部分告訴人等一切情狀，量處如主文所示之刑，以示懲儆。如附表所示之
    本票五紙，為被告所偽簽，應依刑法第二百零五條之規定，予以宣告沒收之。至
    被告所偽造之標單三張，均未扣案，而依民間互助會之常情，開標後通常並未刻
    意保存標單，且被告本件犯行係事隔多日後才由告訴人舉發，難認該等標單仍然
    存在，為免執行困難，爰不為沒收之諭知，附此敘明。另被告所偽刻之印章，因
    未扣案，且無證據證明其尚存在，加以其自承已丟棄，亦不予宣告沒收之。
四、至公訴意旨雖認被告另涉嫌冒用子○○、黃乙○○（即乙○○）、甲○○之名義
    標取會款，惟證人丑○○既到庭證稱：八十六年四月十七日被告主動找我商量，
    答應其中二百四十一萬四千元以互助會方式償還，從八十六年五月至八月要幫我
    把會標到，死會會款則由被告代為繳納，後來八十六年五月十日被告拿了一張六
    十六萬二千八百元的支票給我，說是該月會款等語，已詳如前述，則被告於八十
    六年五月以子○○之名義標取會款，自足認已經證人丑○○之授權。又證人甲○○係被告之母，其到庭證稱確有參加及標取會款，黃乙○○亦到庭證稱確有標取
    會款等語（見九十年九月二十五日訊問筆錄），則公訴意旨雖認被告另涉嫌冒用
    子○○、黃乙○○、甲○○之名義標取會款，應稍有誤會。茲因公訴意旨認此部
    分與前揭論罪刑科之部分，有裁判上一罪關係，爰不另為無罪之諭知，附此敘明
    。
據上論斷，應依刑事訴訟法第二百九十九條第一項前段，刑法第五十六條、第二百零
一條第一項、第二百十六條、第二百十條、第二百二十條第一項、第三百三十九條第
一項，第五十五條、第二百零五條，罰金罰鍰提高標準條例第一條前段，判決如主文
。
本案經檢察官郭昭吟到庭執行職務。
中      華      民      國    九十一    年      六      月     十一     日
                                臺灣高雄地方法院刑事第七庭
                                  法  官 劉傑民
右正本證明與原本無異。
如不服本判決，應於判決送達後十日內，向本院提出上訴狀。
                                  書記官 黃琬婷
中      華      民      國    九十一    年      六      月     十一     日
附表：
┌──┬────┬────────────────┬────┬────┐
│編號│冒標時間│被冒標人；冒標方式及所簽發之本票│當次標息│詐欺金額│
│    │        │                                │(新臺幣)│(新臺幣)│
├──┼────┼────────────────┼────┼────┤
│０一│八十五年│丑○○；填寫含標息及投標人之標單│七千一百│五十七萬│
│    │十二月五│冒標，再持其於當次投標前委請高雄│元      │二千五百│
│    │日      │市三民區某不知情刻印店偽刻之劉桂│        │元      │
│    │        │葉印章，冒用其名義開立面額為三萬│        │        │
│    │        │元、票號五七○二○七之本票一紙交│        │        │
│    │        │付戊○○。                      │        │        │
├──┼────┼────────────────┼────┼────┤
│０二│八十六年│辛○○(丑○○之友)；填寫含標息及│五千五百│五十八萬│
│    │一月五日│投標人之標單冒標，再持其於當次投│元      │八千元  │
│    │        │標前委請高雄市三民區某不知情刻印│        │        │
│    │        │店偽刻之辛○○印章，冒用其名義開│        │        │
│    │        │立面額均為三萬元、票號一○二八九│        │        │
│    │        │六三、0000000之本票二紙，│        │        │
│    │        │分別交付癸○○、戊○○。        │        │        │
├──┼────┼────────────────┼────┼────┤
│０三│八十六年│丁○○(丑○○之夫)；填寫含標息及│六千元  │五十五萬│
│    │二月五日│投標人之標單冒標，再持其於當次投│        │二千元  │
│    │        │標前委請高雄市三民區某不知情刻印│        │        │
│    │        │店偽刻之丁○○印章，冒用其名義開│        │        │
│    │        │立面額均為三萬元、票號五七○二一│        │        │
│    │        │五、五七○二二一之本票二紙，分別│        │        │
│    │        │交付癸○○、戊○○。    │        │        │
└──┴────┴────────────────┴────┴────┘
本判決論罪科刑法條：
刑法第二百零一條第一項：
意圖供行使之用，而偽造、變造公債票，公司股票或其他有價證券者，處三年以上十
年以下有期徒刑，得併科三千元以下罰金。
刑法第二百十條：
偽造、變造私文書，足以生損害於公眾或他人者，處五年以下有期徒刑。
刑法第二百十六條：
行使第二百十條至第二百十五條之文書者，依偽造、變造文書或登載不實事項或使登
載不實事項之規定處斷。
刑法第三百三十九條第一項：
意圖為自己或第三人不法之所有，以詐術使人將本人或第三人之物交付者，處五年以
下有期徒刑、拘役或科或併科一千元以下罰金。
